【裁判字號】    89,易,581
【裁判日期】    900320
【裁判案由】    侵占
【裁判全文】
臺灣桃園地方法院刑事判決                          八十九年度易字第五八一號
    公  訴  人  臺灣桃園地方法院檢察署檢察官
    被      告  乙○○
右列被告因侵占案件，經檢察官提起公訴（八十七年度偵續字第一五九號），本院判
決如左：
        主  文
乙○○無罪。
        理  由
一、公訴意旨詳如起訴書（如附件）。
二、按犯罪事實應依證據認定之，無證據不得推定其犯罪事實，又不能證明被告犯罪
    者，應諭知無罪之判決，此於刑事訴訟法第一百五十四條及同法第三百零一條第
    一項定有明文。又按事實之認定，應憑證據，如未能發現相當證據，或證據不足
    以證明，自不能以推測或擬制之方法，以為裁判基礎，最高法院四十年台上字第
    八六號著有判例可循。又認定不利於被告之事實，須依積極證據，苟積極證據不
    足為不利於被告事實之認定時，即應為有利被告之認定，更不必有何有利之證據
    ，亦有最高法院三十年上字第八一六號判例可資參照。所謂「積極證據足以為不
    利被告事實之認定」，根據同院七十六年台上字第四九八六號判例意旨，係指據
    為訴訟上證明之全盤證據資料，在客觀上已達於通常一般之人均不致於有所懷疑
    ，而確信被告確曾犯罪之程度，若未達到此一程度，而有合理懷疑之存在時，即
    無從為有罪之認定。
三、本件公訴人認被告乙○○涉犯刑法第三百三十六條第二項之業務侵占罪，係以告
    訴人豐裕體育登山用品有限公司（下稱豐裕體育公司）代表人之指訴及其提興豐
    裕體育登山公司於復興鄉農會、臺灣土地銀行石門分行、臺灣銀行桃園分行、臺
    中小企業銀行八德分行、第一商業銀行西壢分行、大南辦事處及中壢分行、八德
    市農會之存摺影本及支票影本為其論據。
四、按侵占罪之成立以擅自處分自己持有之他人所有物，或變易持有之意思為所有之
    意，而逕為所有之人之行為，為其構成要件，雖行為之外形個有不同，要必具有
    不法所有之意思，方與本罪之構成要件相符（十九年上字第０一五二號判例參照
    。）。按本件被告與豐裕體育公司之登記負責人甲○○原為夫妻（已於八十七年
    二月十一日離婚），於婚姻關係存續中有豐裕體育公司之財務、資金調度、會計
    等事務均由被告負責，被告自八十六年七月間起，將客戶經由公庫、轉帳等方式
    匯入豐裕體育公司設於復興鄉農會、臺灣土地分銀行石門分行、臺灣銀行桃園分
    行、臺中小企業銀行八德分行、第一商業銀行西壢分行、大南辦事處及中壢分行
    、八德市農會帳戶之價金，悉數於客戶匯入之次日提領一空，總計新臺幣（下同
    ）三百萬七十餘萬元之情，迭據告訴人豐裕體育公司之負責人甲○○於偵審時指
    陳在卷，並有戶名豐裕體育公司之上述金融機構之存褶影本可稽，且為被告乙○
    ○自承在卷。惟訊據被告堅決否認有告訴人公司負責人所指之侵占犯行，辯稱：
    上述匯入豐裕體育公司帳戶之款項，提領出來大多數存入豐裕公司之支票帳戶，
    用以兌現該公司開立之支票、或是清償公司之債務，於八十七年二月間與甲○○
    離婚後，即未在經手該公司之財物事宜，並為將上述提領之款項侵占入己等語。
    經查：證人即被告與豐裕體育公司負責人甲○○所生之子陳利緯偵查中證稱；「
    豐裕公司為其父親與母親所共同經營，被告每次收到帳都會要其至銀行繳納豐裕
    公司之支票款‧‧‧因被告不了解轉帳之功能，故有關豐裕公司參與投標或給與
    廠商之款項，多係由其去提領現金，被告並未自己提領現金做大筆開銷‧‧‧豐
    裕公司所收到之帳款都是去繳貸款，而廠商給予豐裕公司支票時，便存入豐裕公
    司在臺灣企銀及桃園縣八德市農會之帳戶，以免豐裕公司所開立之支票發生跳票
    等語」（見八十七年偵字第五０四一號卷，八十七年七月三十日訊問筆錄）。於
    本本院審理時證稱：「我爸爸做生意的時候，他曾參加過兩次選舉，都是我媽媽
    在維持生意，印象中常常在軋三點半，有時因有民間債務雖有國庫支票，但常常
    領出來後，就被債權人領走了等語。」（本院八十九年七月十八日訊問筆錄）。
    核與被告所辯若合符節。又查：豐裕公司於桃園縣八德市農會及臺灣企銀八德分
    行之甲種支票存款帳戶係於八十七年二月二十一日列為拒絕往來戶，而上開帳戶
    自八十六年六月間起迄至八十七年二月間止，挹注入上開帳戶供豐裕公司簽發支
    票兌領之資金，其中八德市農會部分為一百二十萬左右，台灣企銀八得分行部分
    更達五百萬元之譜，而上開支票帳戶分別自八十六八月間、同年七月間陸續有退
    票補罰註銷之記錄，有上述兩家金融機構函附支票往來明細表可按。而豐裕公司
    負責人復自承：豐裕體育公司之財務、資金調度、會計等事務均由被告負責，又
    如前述。由是可知，被告於提領客戶經由公庫、轉帳等方式匯入豐裕體育公司設
    於復興鄉農會、臺灣土地分銀行石門分行、臺灣銀行桃園分行、臺灣中小企業銀
    行八德分行、第一商業銀行西壢分行、大南辦事處及中壢分行、八德市農會帳戶
    之價金總計三百萬七十餘萬元之同時期，存入豐裕公司供兌領該公司支票之金額
    總數，遠超過其提領自上述活期帳戶之金額近三百萬元。另參以上述匯入支票帳
    戶供票據兌現之數百萬元，殆幾於上述支票帳戶自八十六年七、八月間起不斷發
    生退補記錄後，陸續存入及匯入之情以觀，被告如有意侵占豐裕公司之款項，在
    其掌管公司一切財務資源之情況下，僅須將豐裕公司供兌領應付票據之資金，據
    為己有，即輕易可達目的，殆毋須多次一舉，俟廠商匯入帳戶後在再行提領予以
    侵占，甚或於公司債信發生動搖之情形下，仍一再籌措補足資金力圖保全公司票
    據流通性之理。足見，被告及證人陳利緯所述提領之金額大多數存入豐裕公司之
    支票帳戶，用以兌現該公司開立之支票、或是清償公司之債務，並未侵占入己乙
    節，應非憑空虛構。是雖豐裕公司已處於歇業之狀態無從去得會計帳冊等證物逐
    筆核對被告提領金額之去向，然被告既不負自證己罪之義務，而被告在同時期確
    曾匯入約六百萬元之資金供豐裕公司之支票兌現之用，並極力維護該公司之票據
    流通信用之舉措，又如前述，致無法僅憑廠商匯入之款項於次日遭被告提領完畢
    之事實，遽以推測上述款項已遭被告侵占。又查無其他積極事證，足認被告有公
    訴人所指之犯行，爰依法諭知無罪之判決。
據上論斷，應依刑事訴訟法第三百零一條第一項，判決如主文。
本案經檢察官洪景明到庭執行職務。
中      華      民      國      九十      年      三      月    二十    日
                                臺灣桃園地方法院刑事第二庭
                                      法  官  江振義
右正本證明與原本無異。
如不服本判決，應於判決送達後十日內向本院提出上訴狀( 應附繕本 )，上訴於
臺灣高等法院。
                                      書記官  李劍龍
中        華        民        國   九十   年   三   月    二十六    日


司法院資訊處製作；財團法人民間司法改革基金會備份。
